台灣高等法院臺中分院民事判決　九十年度再易字第五號
　　　再審原告　　　甲○○○
　　　複　代理人　　許曉怡
　　　再審被告　　　乙○○○
右當事人間請求給付賠償金事件，再審原告對於中華民國八十九年十二月十二日本院
八十九年度上字第一七八號確定判決提起再審，本院判決如左：
    主    文
本院八十九年度上字第一七八號確定判決，關於命再審原告給付再審被告之金額超過
新台幣柒拾陸萬陸仟捌佰壹拾貳元及利息部分，及該部分訴訟費用之裁判廢棄。
右開廢棄部分，再審被告在第一審之訴駁回。
其餘再審之訴駁回。
再審訴訟費用，由再審被告負擔十分之三，餘由再審原告負擔；前開廢棄部分，再審
前之第一、二審訴訟費用，由再審被告負擔。
    事    實
甲、再審原告方面：
一、聲明：求為判決（一）原確定判決關於再審原告敗訴部分廢棄。（二）再審被告
    之訴及上訴均駁回。
二、陳述：
   （一）依兩造及原賣主潘家瑞訂立之協議，再審原告與潘家瑞間之買受人地位，
         已由再審被告承受，再審原告即非原買賣契約之當事人，故就其間履約情
         形自然不可能知情，故再審被告要求再審原告負擔保責任時，不但須先就
         買賣店面興建完成後之座落位置、其與訴外人潘家瑞間權利義務之履行情
         形等均應負確定、說明及舉証責任，原審竟疏未依証據法則為舉証責任之
         分配，令再審被告負上開所述之舉証責任，係屬消極的不適用法規，有民
         事訴訟法第四百九十六條第一項第一款所定之適用法規顯有錯誤之情形。
   （二）再者，本件兩造買賣訂約時為民國（下同）八十年九月二十四日，而依再
         審原告於前審所提出之建號六０一七、五八二五、五八二六號等建物所有
         權狀影本，可知系爭大樓於八十二年六月三十日即已興建完成，再審被告
         竟遲至六、七年後之八十八年九月二十日始起訴請求，顯非事實之常態，
         再審被告自應就其與潘家瑞間有無契約消滅、終止、變動之情形為舉証。
         前審未依舉証分配之法則，就上開情形，令再審被告就其主張未受給付之
         變態事實負舉証責任，亦屬消極不適用法規。
   （三）又原確定判決既謂「上開店位（系爭二間店位）興建完成後確切位置究係
         在施工工地上之何處均無法確認等情，為兩造所不爭執，而上訴人（再審
         被告）迄今並未取得買賣契約書中所述坪數店位，而卻取得建號六０一七
         號二層總面積五一二、四九平方公尺，權利範圍一萬分之一四七，經核算
         面積僅二、二八坪之店面一節已如前述」等語。復認「上訴人（再審被告
         ）已受領之坪數為二、二八坪，價金應為新台幣（下同）三十萬三千五百
　　　　 二十九元，．．．」等語，既未能確認兩造買賣之店位何在，復認再審被
　　　　 告受領建號六０一七號店位即已受部分之給付，顯有民事訴訟法第四百九
　　　　 十六條第一項第二款之再審理由。
　 （四）另依建號六０一七號建物登記簿謄本所載，可知再審被告另取得該六０一
　　　　 七號建物之共同使用部分建號六０二六號，面積九九四八、二三平方公尺
　　　　 ，權利範圍一千萬分之三七三四之所有權，折算為一、一二坪，則再審被
　　　　 告已取得之總坪數為三、四坪，非如原確定判決所稱之二、二八坪，若可
　　　　 認上開建號建物，屬系爭買賣店位部分，則依原確定判決之計算方式，價
　　　　 金應為四十二萬五千零三元，經扣減後再審被告所得請求之差價為八十三
　　　　 萬七千三百六十九元。是原確定判決對早已存在且可使再審原告受較有利
　　　　 益裁判之建物登記簿謄本之重要要証物漏未審酌，自有民事訴訟法第四百
　　　　 九十六條第一項第十三款及第四百九十七條規定之再審理由。
　（五） 茲另提出屬於再審被告個人部分所有之台中市○區○○段九八之一、之二
　　　　 三、之二八、之三二、三四、三五、三六、三七等之土地登記簿謄本，可
　　　　 知九八之一地號上有建物建號一０二棟，九八之二三號土地上建物建號共
　　　　 六八棟，九八之二八號地上有建物三十一棟，九八之三二號土地有建物二
　　　　 十一棟、九八之三四地上有建物十九棟，九八之三五號地上有建物二六棟
　　　　 ，九八之三十六號土地上有建物二十四棟、九八之三七號土地上有建物二
　　　　 十一棟，而再審被告於每一地號上有其中一棟區數棟之所有權，由上開証
　　　　 物可知再審被告於系爭土地上有數棟房屋存在，是否其中有系爭二間店位
　　　　 存在，原確定判決漏未斟酌且未發現予以斟酌，自有民事訴訟法第四百九
　　　　 十六條第一項第十三款及第四百九十七條之再審事由。
   （六）依卷附潘家瑞與再審原告之預定店位買賣契約書，可見一號店位建坪約四
         、六五坪，價金八十四萬元，折算每坪價金為一八０六四五元，二號店位
         建坪約為五、０四坪，價金八十二萬元，折算每坪價金一六二五九八元，
　　　　 每坪相差近二萬元，此重要証據前審亦漏未斟酌，自有民事訴訟法第四百
　　　　 九十七條之再審原因。
三、証據：提出土地登記簿謄本一冊、建物登記簿謄本及不動產買賣契約書各一件為
    証。
乙、再審被告方面：
一、聲明：再審原告之訴駁回。
二、陳述：
  （一）承認確有受領建號六０一七、六０二六號建物，建號六０一七之門牌號碼應
        是台中市○○○街一五一號二樓之十三。但買賣標的物為台中市○○○街一
        五一號二樓之一、二樓之二，本件當時未具体點交店面，受領登記後才知不
        符合債務之本旨。
  （二）再審被告於前審審理時，即就「潘家瑞業已給付不能」一節，詳為說明，並
        提出系爭土地之登記簿謄本為証，鈞院前審採信再審被告上開舉証，認定潘
        家瑞已給付不能，自非無據。況鈞院前審就上開爭點並非逕命再審原告舉証
        ，亦非因再審原告未為舉証，而為不利於再審原告之認定，是再審原告空言
        指摘前審舉証責任分配錯誤而認有適用法規顯有錯誤之再審理由，自無可取
        。
  （三）再審被告就訴外人潘家瑞給付不能一節，已盡舉証責任，再審原告如爭執潘
        家瑞業就系爭買賣標的物業已給付，自應就此積極事實負舉証責任。再審原
        告雖提出系爭土地之登記謄本，臆測潘家瑞於被查封前，曾給付部分不動產
        予其他購買戶，而稱潘家瑞於此之前前未喪失給付能力。惟給付不能，係暫
        在給付期或債務人得為給付之時期有不能給付之情形而言，應以事實審法院
        最後言詞辯論終結時為準。是再審原告提出之系爭土地登記簿謄本，仍不能
        証明潘家瑞為系爭給付，自非足以影響判決之重要証物，亦不能使再審原告
        受較有利之判決。
  （四）原確定判決先謂「上開店位興建完成後確切位置究係在施工土地上之何處均
        無法確認等情，為兩造所不爭執，而上訴人迄今並未取得買賣契約書中所述
        坪數之店准，而卻取得建號六０一七號二層總面積五一二、四九平方公尺，
        權利範圍一萬分之一四七，經核算面積僅二、二八坪之店面一節，已如前述
        ，並有該建物所有權狀暨登記謄本成卷足以核對，足見訴外人潘家瑞並未依
　　　　約給付系爭店位」等語。復認「上訴人（再審被告）．．．受領之建號六０
　　　　一七號之店位，應認已受有部分之給付，上訴人依上開約定向被上訴人求償
　　　　差價時，即應按受給付比例扣減之．．．」，固有「理由前後矛盾」之嫌，
　　　　但此仍非屬民事訴訟法第四百九十六條第一項第二款所謂「判決理由與主文
　　　　顯有矛盾」之再審事由。又此認定事實之錯誤，既非再審理由，則再審原告
　　　　提出建號六０一七及其共同使用部分即建號六０二六號建物登記簿謄本及潘
　　　　家瑞與再審原告間之買賣契約書，以前審坪數計算錯誤及疏未注意所訂單價
　　　　有別，而質疑前確定判決所認定之扣減比例不當，應不足以影響判決。
  （五）建號六０二六、六０一七號建物謄本及土地登記簿謄本僅能証明潘家瑞將建
        號六０一七（含共同使用部分之六０二六號建物）號建物其中應有部分一萬
        分之一四七及其所座落基地之應有部分移轉登記予再審被告，仍不足以証明
        潘家瑞曾為系爭買賣標的物之交付。
丙、本院依職權調閱本院八十九年度上字第一七八號給付賠償金民事卷
        理     由
一、本件再審被告於前審程序起訴主張：再審原告於七十七年七月五日向訴外人潘家
    瑞購買當時尚興建中之坐落台中市○○○街一五一號第一期之汎亞金鑽店位二樓
    商場一號（建坪四、六五坪）及二號（建坪五、０四坪）之店位，一號價金八十
    四萬元，二號價金八十二萬元，總價金一百六十六萬元。嗣於八十年九月二十四
    日將上開兩間不動產轉賣予再審被告，總價金則為二百九十五萬元，八十年九月
    二十六日，兩造又另訂明︰「本件買賣倘原賣主潘家瑞財務發生困難致不能履行
    契約義務時，則乙方（再審原告）應向甲方賠償兩次交易差額一百二十九萬元整
    ，不得異議」，兩造所訂契約至今已達八年之久，訴外人潘家瑞僅將建號六０一
    七號、面積二、二八坪之店面移轉登記為再審被告所有，並未依債務本旨為給付
    ，潘家瑞因經濟周轉困難，所推出系爭商場至今仍雜亂無章，甚至人跡難尋，潘
    家瑞已完全不能給付上訴人所購之上開房地，又依兩造所訂不動產買賣契約土地
    標的，其中九八之二五、二六、三三地號經再審被告向地政事務所查詢，根本無
    此地號，九八之四二地號則為訴外人谷齡所有，其餘十三筆土地雖分屬訴外人潘
    家瑞及配偶梁慧所有，但八十六、八十七年間以先後遭台中市稅捐處、及台中第
    七商業銀行查封，至於應移轉登記予上訴人之二樓之一、及二樓之二之基地部分
    業已遭台中市稅捐處禁止處分，而編號二樓之一（建號五八二五）及二樓之二（
    建號五八二六）房屋亦同樣遭台中市稅捐處禁止處分，系爭買賣標的物已無法移
　　轉登記予再審被告甚明，訴外人潘家瑞對系爭之不動產已給付不能，爰依兩造契
　　約事後批明第三項約定訴請再審原告應給付一百二十九萬元之賠償金，暨自起訴
　　狀繕本送達翌日起至清償日止按年息百分之五計算之利息等語。
二、再審原告於前審程序則以：依兩造不動產買賣契約書特約事項所載：「雙方應於
    契約成立後十日內協同向原賣主潘家瑞洽商協調中途轉讓事宜，如蒙同意則應辦
    理換約手續，由原業主逕行過戶與甲方取得所有．．．」；再按事後批明第一款
    所載：「本件買賣經與原賣主洽商結果，同意甲乙雙方中途轉讓，契約第三條（
    ４）項應授受款項同意由甲方逕向原賣主履行給付義務」，見兩造與原賣主潘家
    瑞間已成立協議，即再審原告之買受人地位已由再審被告承受，故兩造間之買賣
    標的為民法第三百五十二條所謂之債權，即再審原告將其對於原賣主潘家瑞就系
    爭房屋，基於買受人地位之債權請求權已出賣予再審原告，而此項債權之買賣，
    復經原賣主即債務人潘家瑞同意兩造中途轉讓，並同意與再審被告辦理換約手續
    ，則不但已生債權移轉之效果，且已生原買賣契約之當事人易主之法律效果，此
    後系爭興建中之店面之權利義務及危險負擔已完全與再審原告無關，再審被告就
    系爭店面之興建、座落位置、及其與潘家瑞間權利義務履行情形，應負說明及舉
    證責任，始能釐清被上訴人應否負事後批明第三項之擔保責任，又依事後批明條
    款第三項約定：「本件買賣倘原賣主潘家瑞財務發生困難致不能履行契約義務時
    ，則乙方應向甲方賠償兩次交易之差額新台幣一百二十九萬元整」，亦僅擔保「
    履行契約義務」時之債務人支付能力，即債權移轉時債務人潘家瑞完成興建系爭
    店面之能力、房屋興建完成驗收完畢領得使用執照處於交屋及過戶狀態時之支付
    能力，兩造買賣訂約時間為八十年九月二十四日迄起訴止已經歷八年，再審被告
    才主張未受系爭房屋之給付，其與潘家瑞間權利義務履行情形為何，並未見說明
    ，再審被告理應將上情告知再審原告，使再審原告採取應對措施，然再審被告竟
    拖延迄今始為告知，所訴顯無理由等語，資為抗辯。
三、查本件再審原告以：前審疏未依証據法則為舉証責任之分配，令再審被告就兩造
    合約確實位置、再審被告與訴外人潘家瑞間權利義務履行情形等負舉証責任，係
    屬消極的不適用法規，有民事訴訟法第四百九十六條第一項第一款所定之適用法
    規顯有錯誤之情形云云。惟按民事訴訟法第四百九十六條第一項第一款所謂適用
    法規顯有錯誤者，固係指確定判決所適用之法規顯然不合於法律規定，或與司法
    院現尚有效之大法官會議解釋、最高法院判例、舉証責任分配之法則等顯然有背
    而言。而所謂「舉証責任分配錯誤」，係指誤命不負舉証責任之一造負擔舉証責
    任，並以其未盡舉証責任，而使其負擔不利裁判之風險，而為不利於未盡舉証責
    任者而言。然本件前審就「再審被告主張訴外人潘家瑞已給付不能一節」，已依
    再審被告所提出系爭土地登記簿謄本、買賣契約書等，並向地政事務所查詢及傳
    訊訴外人潘家瑞無著等情，而認定買賣契約書上載系爭店位所坐落之土地，並無
    九八之二五、二六、三三號土地，九八之四二號土地為訴外人谷齡所有，其餘十
    三筆土地雖仍登記於訴外人潘家瑞及其配偶名下，但均已經查封，故訴外人潘家
    瑞對買賣標的物尚未給付部分自屬給付不能等語。所述顯係就再審被告所舉之前
    開証據，而認定訴外人潘家瑞已給付不能，並無片語隻字提起因再審原告未盡舉
    証責任而令其受不利益之判決，尚難謂原確定判決有何舉証責任分配錯誤可言。
    況舉証責任分配標準之通說，係將舉証責任歸於就爭點有肯定主張之當事人。即
    負舉証責任者，以主張積極事實者為限。亦難謂就訴外人潘家瑞未為給付之消極
    事實，應由再審被告負舉証責任。又主張法律關係存在者，應就該法律關係發生
    所須具備之要件負舉証責任，主張法律關係變更或消滅者，應就該法律關係變更
    或消滅所須具備之要件負舉証責任。本件再審原告既主張兩造訂約為八十年九月
    二十四日，而系爭大樓於八十二年六月三十日已興建完成，再審被告竟遲至六、
    七年後之八十八年九月二十日始起訴請求，顯非事實之常態，再審被告所承受之
    與訴外人潘家瑞間之權利、義務已可能因渠等約定而改變或已履行等情，然契約
    是否履行，自應由主張已履行之積極事實者負舉証責任，本件自應由再審原告就
    訴外人潘家瑞已就系爭買賣標的為給付之積極事實或渠等間有何合意改變原讓與
    合約內容之變態事實負舉証責任，再審原告反謂「訴外人潘家瑞未為給付為變態
    事實，應由再審被告就前開負舉証責任」，顯有誤會。雖再審原告另稱：訴外人
    潘家瑞與再審被告可能合意使契約消滅或合意將店位直接登記予其所指定之人，
    而此外人無從得知，屬民事訴訟法第二百七十七條但書「依其情形顯失公平，不
　　在此項」云云。惟是否已為移轉登記係登記主義乃公示事項，非當事人內部心中
　　意思，由再審原告於前審負舉証責任，並無任何不公平之處；且再審被告並無此
　　變態事實之主張，自無庸令其負舉証責任。如再審原告既主張再審被告與訴外人
　　潘家瑞間有何異於原契約之約定，自應由其就所主張之事實負舉証責任。故再審
　　原告關於舉証責任之主張，顯無足取；亦不能謂原確定判決有何違背舉証責任分
　　配之法則可言。
四、至再審原告主張，再審被告於原確定判決審理中就「兩造買賣之標的物為何」，
    或謂建號一０六七，或謂建號五八二五及五八二六號，或謂以上皆非，使訟爭標
    的物不明，致使再審原告無法就「是否給付」之爭點為訴訟上之攻擊、防禦，原
    確定判決竟認訴外人潘家瑞未為給付，亦違辯論主義、舉証責任分配法則云云。
    但查，辯論主義係使法院本於當事人之辯論，判斷訴訟事件之爭點，不得依職權
    蒐集未經當事人提出之訴訟資料，故基於原告之訴訟標的而為裁判，本件原確定
    判決內容未逸出再審被告起訴範圍及所為主張內容，難謂違背辯論主議。再者，
    再審被告向再審原告購買汎亞金鑽第一期施工範圍編號二樓商場一號、二號店位
    ，原係再審原告於七十七年七月五日向訴外人潘家瑞所購，依預訂店位買賣契約
    書所載，「本店位坐落於台中市○區○○段九八之一、二三、二四、二五、二六
    、二七、二八、四五、二九、三三、三四、三五、三六、四一、三七、三二、四
    二等十七筆土地上，分三期興建，本建物係於第一期施工範圍內編號為店位二樓
    商場一、二號，位置如附圖所示，計建坪約九、六九坪（一號為四、六五坪，二
    號為五、０四坪）。」是兩造於訂立系爭買賣契約時，上開店位仍施工中，而兩
    造於訴訟迄今均未能提出買賣契約附圖，再審被告已取得建號六０一七號（含共
    同使用部分之建號六０二六號），亦為兩造所不爭。雖再審被告未提出兩造合約
    附圖，但法院自不能因此而拒絕裁判，自應就上開証據資料而認定兩造關於「訴
    外人潘家瑞是否給付不能」之爭點，而其認定並無違背舉証責任分配之原則，已
    如前述，是再審原告執此認有民事訴訟法第四百九十六條第一項第一款之再審理
    由，即非有據。
五、另再審原告以：原確定判決既謂「上開店位（系爭二間店位）興建完成後確切位
    置究係在施工工地上之何處均無法確認等情，為兩造所不爭執，而上訴人（再審
    被告）迄今並未取得買賣契約書中所述坪數店位，而卻取得建號六０一七號二層
    總面積五一二、四九平方公尺，權利範圍一萬分之一四七，經核算面積僅二、二
    八坪之店面一節已如前述」等語。復認「上訴人（再審被告）已受領之坪數為二
　　、二八坪，價金應為新台幣（下同）三十萬三千五百二十九元，．．．」等語，
　　既未能確認兩造買賣之店位何在，復認再審被告受領建號六０一七號店位即已受
　　部分之給付，顯有民事訴訟法第四百九十六條第一項第二款之再審理由云云。惟
　　按民事訴訟法第四百九十六條第一項第二款所謂判決理由與主文顯有矛盾，係指
　　判決依當事人主張之事實，認定其請求或對造抗辯為有理由或無理由，而於主文
　　為相反之諭示，且其矛盾為顯然者而言（最高法院八十年台再字第一三０號判例
　　參照）。如判決理由與事實之記載不甚適合或判決理由不備，均屬判決違背法令
　　問題，並非理由與主文矛盾，自不得為再審之事由。本件再審原告前開所述之內
　　容，僅係指原確定判決之理由前後矛盾，仍非屬民事訴訟法第四百九十六條第一
　　項第二款之判決理由顯有矛盾，再審原告自不得據此提起再審之訴。
六、又按以民事訴訟法第四百九十六條第一項第十三款之當事人發見未經斟酌之証物
    或得使用該証物為再審理由者，係指前訴訟程序事實審之言詞辯論終結前已存在
    之証物，因當事人不知有此致未經斟酌，現始知之；或雖知有此而不能使用，現
    始得使用者而言；故以此為再審理由者，應就其在前訴訟程序不能使用之事實負
    舉証責任，並以如經斟酌可受較有利益之裁判者為限。本件再審原告提出台中市
    ○區○○段九八之一、九八之二三、九八之二四、九八之二七、九八之二八、九
    八之三四等土地登記簿謄本一冊，但此証物何以於前審程序中未能使用之原因事
    實，並未經再審原告敘明。況上開土地登記簿謄本上之建物，屬於再審被告所有
    者，其建號均同為六０一七、六０二六號，或為六０一七號、或為六０二六號，
    而六０二六號屬共同使用部分，足見係一建號座落於多筆土地上，再審原告以之
    認定再審被告已受數棟房屋之給付，顯有誤會，其於本件再審程序中所提出之上
    開証物，亦不能為有利再審原告之認定。
七、復查，依兩造所訂之買賣契約書，可見買賣標的物之一號店位建坪約四、六五坪
    價金八十四萬元，二號為五、０四坪，價金八十二萬元，而再審被告迄今未取得
    買賣契約書中所述坪數之店位，而卻取得建號六０一七，二層總面積五一二、四
    九平方公尺、權利範圍一萬分之一四七，經核算面積坪數二、二八坪之店面，並
    含共同使用部分建號六０二六號，總面積九九四八、二三平方公尺、權利範圍十
    萬分之三七三四，折算坪數為一、六五坪，已為建號六０一七號之建物登記簿謄
    本中所載明（見台灣台中地方法院卷）。而兩造於訂立系爭買賣契約時，約定坪
    數之計算包括室內、陽台、平台、屋頂樓梯間、公共走道及設施，精確坪數以地
    政機關測量為準，若誤差在百分之五範圍內，雙方同意不計加減帳款。本戶實用
    土地係採持分法，攤位所用土地係採持分法辦理登記，取得所有權狀。故公共設
　　施部分，仍計入給付買賣標的物之範圍，從而，本件再審被告受領訴外人給付面
　　積為三、九三坪。原確定判決疏未依建號六０一七號建物所載之共同使用部分六
　　０二六號面積計算，顯疏未審酌該六０一七號建物登記簿謄本之內容，再審原告
　　據此依民事訴訟法第四百九十七條提起再審之訴，自屬有據。
八、雖再審被告以原確定判決既認兩造買賣契約標的物位置無法確認，復為再審被告
　　已受有部分之給付之認定顯有誤會云云。然兩造買賣契約之標的物為契約附圖之
　　二樓商場店一、店二一，建坪分別為四、六五坪，五、０四坪，合計為九、六九
　　坪之店位，而再審被告事實上已取得建號六０一七、六０二六號建物，面積共計
　　為三、九三坪一節，有建物登記簿謄本附卷可按，復為再審被告所自認，縱與原
　　買賣契約位置不符，其既受領上開給付，為移轉登記完畢，顯係受領他種給付，
　　以代原定之給付，其部分債之關係消滅。再審被告前開標的物全部未為給付之抗
　　辯尚無足取。又既無從認定系爭店位實際位置，則再審被告受領一間店位後，依
　　二間店位全部價額比例扣減，當符合公平誠信原則。是依系爭店位買賣總坪數九
　　、六九，差價為一百二十九萬元，再審被告已受領之坪數為三、九三坪，價金應
　　為五十二萬三千一百八十八元（ 計算式為0000000÷9.69×3.93＝523188，角不
　　計入），經扣減後再審被告所得請求之差價為七十六萬六千八百一十二元，原確
　　定判決命再審原告給付逾此部分及利息之請求，即無理由，應予駁回。從而再審
　　原告就前開超過七十六萬六千八百一十二元及利息之給付部分，求為廢棄原棄，
　　為有理由，應予准許其餘再審部分，為無理由，應予駁回。
九、據上論結，本件再審之訴為一部有理由，一部無理由，依民事訴訟法第五百零五
    條、第四百五十條、第七十九條但書、第七十八條判決如主文。
中　　　華　　　民　　　國　　九十一　　年　　　一　　　月　　　二　　　日
~B1民事第六庭審判長法　官　吳火川
~B2　　　　　　　　法　官  陳繼先
~B3　　　　　　　　法  官  吳惠郁
右為正本係照原本作成。
不得再上訴。
~B 　 　　　　　　書記官　呂淑芬
中　　　華　　　民　　　國　　九十一　　年　　　一　　　月　　　三　　　日
　　　　　　　　　　　　　　　　　　　　　　　　　　　　　　　　　　　　Ｙ
